ACORDAO-COMPLETO-2526806

ACÓRDÃO 590/2022 ATA 10/2022 - PLENÁRIO

VISTOS, relatados e discutidos estes autos que, no presente momento, tratam de revisão de ofício sobre o registro tácito do ato de pensão civil deferida pela Universidade Federal do Pará (UFPA) em favor de Eliete do Socorro de Oliveira Castro a partir do falecimento de Ápio Paes Campos Costa, nos termos do item 9.3.1 do Acórdão 6870/2021-TCU-Segunda Câmara;
ACORDAM os Ministros do Tribunal de Contas da União, reunidos em Sessão do Plenário, nos termos do art. 71, III e IX, da Constituição de 1988, e dos arts. 1º, V, 39, II, e 45 da Lei n.º 8.443, de 1992, além dos arts. 259, II, 260, §§ 1º e 2º, e 262, caput e § 2º, do RITCU, ante as razões expostas pelo Relator, em:
9.1. promover a revisão de ofício sobre o registro tácito do ato inicial da pensão civil instituída por Ápio Paes Campos Costa em favor de Eliete do Socorro de Oliveira Castro (à Peça 16 sob o n.º 10792007-05- 2011-000332-0) , negando-lhe o respectivo registro;
9.2. anotar que, diante da eventual ofensa à Súmula n.º 106 do TCU, a unidade técnica deve avaliar toda a situação e propor a subsequente conversão do presente processo de fiscalização em tomada de contas especial, apresentando, para tanto, a indicação dos responsáveis a serem chamados em citação, entre outros eventuais elementos processuais adequados;
9.3. determinar que, no prazo de 15 (quinze) dias contados da ciência desta deliberação, a Universidade Federal do Pará adote as seguintes medidas:
9.3.1. faça cessar os pagamentos decorrentes do ato ora considerado ilegal pelo item 9.1 deste Acórdão sob pena de responsabilidade solidária da autoridade administrativa omissa, nos termos do art. 71, IX, da Constituição de 1988 e do art. 262, caput, do RITCU;
9.3.2. dê ciência desta deliberação à interessada apontada no item 9.1 deste Acórdão, alertando-a de que o efeito suspensivo proveniente da eventual interposição do subsequente recurso junto ao TCU não a eximirá da devolução dos valores percebidos indevidamente após a notificação, diante do não provimento do recurso, devendo encaminhar o comprovante da correspondente notificação ao TCU no prazo de 30 (trinta) dias;
9.4. enviar a cópia do presente Acórdão, com o Relatório e o Voto, à Universidade Federal do Pará, para ciência e efetivo cumprimento ao item 9.3 deste Acórdão; e
9.5. arquivar o presente processo, sem prejuízo de promover o monitoramento da determinação proferida pelo item 9.3 deste Acórdão, representando ao TCU, se necessário, além de promover o cumprimento do item 9.2 deste Acórdão.

Revisão de ofício de ato de pensão civil registrado tacitamente.

Universidade Federal do Pará (UFPA).

3. Interessada: Eliete do Socorro de Oliveira Castro (CPF XXX.961.062-XX).

13.1. Ministros presentes: Ana Arraes (Presidente), Walton Alencar Rodrigues, Bruno Dantas, Vital do Rêgo, Jorge Oliveira e Antonio Anastasia.
13.2. Ministros-Substitutos convocados: Augusto Sherman Cavalcanti e André Luís de Carvalho (Relator).

ACORDAO-COMPLETO-2534339

Acórdão 890/2022 - Plenário

ANDRÉ DE CARVALHO

Trata-se, no presente momento, de revisão de ofício sobre o registro tácito do ato de pensão civil deferida pela Universidade Federal do Pará (UFPA) em favor de Eliete do Socorro de Oliveira Castro a partir do falecimento de Ápio Paes Campos Costa, nos termos do item 9.3.1 do Acórdão 6870/2021-TCU-Segunda Câmara.
2.	Após a análise final do feito, o Auditor Federal Milton Silva Júnior lançou o seu parecer conclusivo à Peça 52, com a anuência, por delegação de competência, do diretor da Sefip (Peça 53) , nos seguintes termos:
	" (...) 2. O ato foi submetido, para fim de registro, à apreciação do Tribunal de Contas da União (TCU) , de acordo com o art. 71, inciso III, da Constituição Federal. O cadastramento e a disponibilização ao TCU ocorreram por intermédio do Sistema de Apreciação e Registro de Atos de Admissão e Concessões, na forma dos arts. 2º, caput e incisos I a VI, e 4º, caput, da Instrução Normativa - TCU 78/2018.
	3.	Ao benefício pensional habilitou-se Eliete do Socorro de Oliveira Castro, na condição de viúva do ex-servidor.
	HISTÓRICO
	4.	O ato de concessão de pensão civil em exame, cuja data de vigência é 15/4/2011, foi disponibilizado ao TCU em 17/1/2012.
	5.	Em 30/7/2020 (peça 18) , a Sefip propôs a ilegalidade do ato em exame, em razão de constar dos autos notícia de suposto crime praticado pela beneficiária da pensão, a qual, embora vivesse maritalmente com terceira pessoa, teria se casado de forma fraudulenta com o ex-servidor, com vistas ao recebimento do benefício pensional (peça 1, p. 5, do apenso) . 
	6.	Encaminhados os autos ao Ministério Público (MP/TCU) , o douto Parquet emitiu parecer nos seguintes termos (peça 20) :
	'Trata-se da apreciação, para fins de registro, de ato de concessão de pensão civil emitido pela Universidade Federal do Pará, com proposta de encaminhamento da Unidade Técnica pela ilegalidade. 
	2.	No entanto, em recente deliberação proferida nos autos do Recurso Extraordinário - RE 636.553/RS, o Supremo Tribunal Federal (STF) fixou novo entendimento acerca do prazo para a apreciação dos atos sujeitos a registro, com repercussão geral reconhecida, nos seguintes termos: 
	'Em atenção aos princípios da segurança jurídica e da confiança legítima, os Tribunais de Contas estão sujeitos ao prazo de 5 anos para o julgamento da legalidade do ato de concessão inicial de aposentadoria, reforma ou pensão, a contar da chegada do processo à respectiva Corte de Contas.'
	3.	Dessa forma, tendo em vista que o ato em análise ingressou neste Tribunal há mais de 5 anos (17/1/2012) e que a deliberação proferida nos autos do RE 636.553/RS ainda poderá ser objeto de reforma ou modulação, este membro do Ministério Público de Contas propõe que os presentes autos sejam sobrestados até que a decisão do STF acerca da matéria se torne definitiva.' 
	7.	Conforme se verifica às peças 21 a 27, a beneficiária da pensão, de forma espontânea, apresentou impugnação à instrução formulada por esta Secretaria de Fiscalização.
	8.	Em 18/12/2020, o Ministro Relator exarou despacho nos seguintes termos (peça 28) :
	'Trata-se de pensão civil deferida pela Universidade Federal do Pará sob as seguintes condições:
	Peça
	Instituidor
	Tipo de Ato
	Data do Óbito
	Vigência
	Beneficiária

	16
	Ápio Paes Campos Costa
	Inicial
	15/4/2011
	15/4/2011
	Eliete do Socorro de Oliveira Castro (viúva, nascimento: 18/3/1967) 

	2.	De todo modo, após a análise do feito, a Sefip emitiu o seu parecer à Peça 18 e ali sugeriu a ilegalidade do aludido ato de pensão civil, ante o andamento de ação criminal tendente a questionar a regularidade do casamento da aludida beneficiária (Eliete do Socorro de Oliveira Castro) com o instituidor da pensão (Ápio Paes Campos Costa) em face da inexistência de elementos probatórios sobre o mútuo convívio matrimonial. 
	3. Eis que foi apensado ao presente processo, nesse sentido, o TC Processo 036.678/2019-8, tratando de representação autuada pela Sefip a partir de expediente encaminhado pela Procuradoria da República no Município de Tucuruí - PA sobre os indícios de ilegalidade na concessão da pensão civil em prol de Eliete do Socorro de Oliveira Castro diante da eventual fraude na certidão de casamento, tendo a 1ª Câmara do TCU prolatado o Acórdão 3.920/2020 (Relação 8/2020) para determinar o apensamento definitivo daquele processo ao presente TC Processo 011.423/2020-0, nos termos dos arts. 36 e 37 da Resolução TCU n.º 259, de 2014
	4. Por outro ângulo, à Peça 20, ao divergir da proposta da unidade técnica, o MPTCU sugeriu o sobrestamento do presente processo até a decisão definitiva do Supremo Tribunal Federal (STF) no Recurso Extraordinário (RE) 636.553-RS.
	5. Posteriormente, todavia, por meio do seu procurador, a referida beneficiária acostou o expediente à Peça 21, com a subjacente documentação às Peças 22 a 27, tendo apresentado os seus novos elementos de defesa com o intuito de impugnar o suscitado parecer da Sefip, sem prejuízo de, ao final, solicitar o reconhecimento do suposto cerceamento ao direito de defesa, com o acesso e a notificação para apresentar a sua manifestação sobre o aludido TC Processo 036.678/2019-8, além do pedido para a improcedência das inconsistências apontadas na anunciada pensão civil.   
	6.	Ocorre, todavia, que, diante das evidentes inconsistências nas informações apresentadas para o referido ato de pensão civil, o órgão de origem deve promover a retirada do ato, para a subsequente correção das falhas, e, em seguida, promover a nova apresentação do ato ao TCU a partir dessa efetiva correção da insuperável inconsistência material no Sisac ou e-Pessoal em face, especialmente, da subsistência da seguinte falha: (i) falta do parecer do controle interno sobre a legalidade, ou não, e sobre a veracidade, ou não, do aludido ato de pensão civil.
	7. Diante, contudo, do legal recesso no Plenário e nas Câmaras do TCU, deve ser buscada a célere solução processual no sentido da eventual correção espontânea da aludida falha pelo próprio órgão de origem no bojo do presente feito, em vez de esperar a posterior determinação para o envio do novo ato ao Tribunal, sem essa detectada falha, até porque o órgão de origem teria o dever de enviar o ato de pensão civil adequadamente ao Tribunal, sem essa malsinada inconsistência material, nos termos do art. 1º da Lei n.º 8.443, de 1992, e do art. 260 do RITCU.
	8. Por esse prisma, o Ministro-Relator pode e deve abrir a possibilidade de a Universidade Federal do Pará atuar em construção participativa perante o Tribunal, nos termos do art. 14 da Resolução TCU n.º 315, de 2020, com vistas a, espontaneamente, promover a exclusão do atual ato de pensão civil no Sisac ou e-Pessoal, realizando a nova apresentação do referido ato ao TCU a partir da efetiva correção de toda essa insuperável inconsistência material.
	9. Determino, portanto, que a unidade técnica adote as seguintes medidas:
	9.1. promova a correspondente diligência junto à Universidade Federal do Pará para, em construção participativa com o TCU, solicitar que, nos termos do art. 14 da Resolução TCU n.º 315, de 2020, a UFPA adote as seguintes providências:
	9.1.1. execute espontaneamente, com a detecção ou a remoção dos correspondentes efeitos, as necessárias ações administrativas para, dentro do improrrogável prazo máximo de 15 (quinze) dias contados da notificação desta Decisão, promover a exclusão do ato de pensão civil em favor de Eliete do Socorro de Oliveira a partir do falecimento de Ápio Paes Campos Costa no Sisac ou e-Pessoal (à Peça 16 sob o n.º 10792007-05-2011-000332-0) , diante, entre outras falhas processuais, da insuperável falta do parecer do controle interno sobre a legalidade, ou não, e sobre a veracidade, ou não, do aludido ato de pensão civil, em dissonância, assim, com o art. 260 do RITCU;
	9.1.2. atente, também, para a necessidade de, antes do encaminhamento do novo ato de pensão civil em cumprimento ao item 9.1.3 desta Decisão, promover espontaneamente a necessária apuração sobre a ilegalidade do aludido ato de pensão civil, ante o andamento de ação criminal tendente a questionar a regularidade do casamento da aludida beneficiária (Eliete do Socorro de Oliveira Castro) com o instituidor da pensão (Ápio Paes Campos Costa) em face da inexistência de elementos probatórios sobre o mútuo convívio matrimonial;
	9.1.3. promova espontaneamente, em conjunto com o respectivo órgão do controle interno, dentro do prazo máximo de 90 (noventa) dias contados da notificação desta Decisão, o encaminhamento ao TCU, via Sisac ou e-Pessoal, do novo ato de pensão civil, sem a falha indicada pelo item 9.1.1 desta Decisão e sem a ilegalidade apontada pelo item 9.1.2 desta Decisão, para ser devidamente submetido à apreciação pelo TCU, em sintonia com o art. 260 do RITCU; 
	9.2. envie a cópia da presente Decisão, com a cópia do parecer da unidade técnica, à Universidade Federal do Pará para facilitar o espontâneo cumprimento da diligência assinalada pelo item 9.1 desta Decisão;
	9.3. promova a execução dos procedimentos para efetivar a referida construção participativa perante a Universidade Federal do Pará em sintonia com o item 9.1 desta Decisão, dentro dos prazos ali assinalados; 
	9.4. conceda em prol da interessada (Eliete do Socorro de Oliveira Castro) o acesso e a vista processual ao referido TC Processo 036.678/2019-8, realizando, ainda, a análise dos elementos de defesa acostados à Peça 21, com a documentação às Peças 22 a 27, em conjunto com a análise do novo ato enviado ao TCU em cumprimento ao item 9.1.3 desta Decisão; 
	9.5. promova o prosseguimento do presente processo, submetendo ao Ministro-Relator o resultado da construção participativa assinalada pelo item 9.1 desta Decisão, com o subsequente parecer conclusivo sobre todas as ações corretivas empreendidas espontaneamente pelo órgão de origem e sobre os elementos de defesa acostados à Peça 21, com a documentação às Peças 22 a 27, em conjunto com a análise do novo ato enviado ao TCU em cumprimento ao item 9.1.3 desta Decisão.
	À Sefip, para as providências cabíveis, com a devida urgência.' 
	9.	Em cumprimento à sobredita determinação, a Seproc encaminhou à unidade jurisdicionada o expediente acostado à peça 29, o qual foi regularmente recebido conforme se verifica à peça 30. Entretanto, não veio aos autos resposta à diligência. A procuradora da interessada foi notificada quanto aos termos do sobredito despacho (peças 31 e 33) .
	10. Em 31/3/2021 (peça 36) , esta unidade técnica elaborou nova instrução processual, reiterando a proposta de ilegalidade do ato de concessão ora examinado.
	11. Em parecer constante da peça 38, o MPTCU se posicionou pela necessidade de revisão de ofício do ato em questão.
	12. Em 27/4/2021, foi proferido o Acórdão 6870/2021-TCU-Segunda Câmara, de relatoria do Ministro-Substituto André Luís de Carvalho, cuja parte dispositiva segue transcrita:
	'9.1. reconhecer o registro tácito para o ato inicial da pensão civil instituída por Ápio Paes Campos Costa em favor de Eliete do Socorro de Oliveira Castro (à Peça 16 sob o n.º 10792007-05-2011-000332-0) , em sintonia, aí, com a Tese n.º 445 fixada em repercussão geral pelo STF no bojo do Recurso Extraordinário 636.553-RS e, ainda, com a subsequente jurisprudência inaugurada pelo TCU a partir do Acórdão 122/2021-TCU-Plenário;
	9.2. determinar que, no prazo de 15 (quinze) dias contados da ciência desta deliberação, a Universidade Federal do Pará (UFPA) dê ciência da presente deliberação do TCU à interessada apontado pelo item 9.1 deste Acórdão;
	9.3. promover por intermédio da Sefip, no prazo de 30 (trinta) dias contados da ciência desta deliberação, a adoção das seguintes medidas:
	9.3.1. passe a promover a célere revisão de ofício sobre o referido ato inicial da pensão civil instituída por Ápio Paes Campos Costa em favor de Eliete do Socorro de Oliveira Castro (à Peça 16 sob o n.º 10792007-05-2011-000332-0) , nos termos do art. 260, § 2º, do RITCU e, por analogia, nos termos da aludida Tese n.º 445 de Repercussão Geral no STF, além da subsequente jurisprudência inaugurada pelo TCU a partir do Acórdão 122/2021-TCU-Plenário, devendo a Sefip atentar para a necessidade de urgência no correspondente procedimento ante a incidência quinquenal do registro tácito em 17/1/2017 e o superveniente escoamento do prazo para a revisão de ofício em 17/1/2022; e
	9.3.2. envie a cópia do presente Acórdão, com o Relatório e a Proposta de Deliberação, à Universidade Federal do Pará (UFPA) , para ciência e efetivo cumprimento ao item 9.2 deste Acórdão; ficando a Sefip dispensada de promover o monitoramento sobre o item 9.2 deste Acórdão.'
	13. Com vistas a dar cumprimento às determinações acima transcritas, foram encaminhados os expedientes acostados às peças 42 e 46. A unidade jurisdicionada foi notificada quanto aos termos do decisum (peças 43 e 44) . As alegações de defesa da interessada constam das peças 47 e 48.
	Exame técnico
	Novos documentos juntados pela interessada (peças 47 e 48) 
	14. Após ser notificada quanto aos termos do Acórdão 6870/2021-TCU-Segunda Câmara, de relatoria do Ministro-Substituto André Luís de Carvalho (peça 39) , a interessada carreou novos documentos aos autos (peças 47 e 48) .
	15. Em suas alegações de defesa (peça 47) , a interessada sustenta ser improcedente a notícia crime de fraude ou vício em seu casamento com o ex-servidor, aduzindo que já não mantinha união estável com o Sr. Paulo Sérgio Ferreira de Souza quando do seu casamento com o instituidor da pensão.
	16. Embora a interessada tenha juntado documentos que sinalizem no sentido da existência de vida em comum com o ex-servidor (peça 48) , não se pode olvidar que, conforme noticiado à peça 1 do apenso, tramita na Comarca de Breu Branco o processo 0000464·-95.2007.8.14.0104, em que o Ministério Público Estadual denuncia a interessada e a cartorária Fernanda Christina Kolung por infringência do art. 11, I, da Lei 8.429/1992 e art. 102 da Lei 10.741/2003, sendo que a primeira seria revel e a segunda estaria respondendo sursis. Tais informações são corroboradas pela consulta processual constante da peça 14 do apenso. Desse modo, havendo dúvida fundada em ação criminal que tramita perante o Juízo da Comarca de Breu Branco/PA quanto à regularidade da concessão, não há como prosperar o ato de concessão de pensão civil ora examinado.
	17. Em vista do acima expendido, propõe-se, mediante revisão de ofício, considerar ilegal, negando-lhe registro, o ato inicial de concessão da pensão civil instituída pelo ex-servidor Ápio Paes Campos Costa em favor da beneficiária Eliete do Socorro de Oliveira Castro.
	18. Por derradeiro, registre-se que a análise do presente feito observou o regramento inscrito na Resolução TCU 315/2020.
	Conclusão 
	19. Desse modo, considerando a necessidade de proteger o erário de dano de difícil reparação, e considerando a existência de ação criminal questionando a regularidade do casamento da beneficiária Eliete do Socorro de Oliveira Castro com o instituidor da pensão, propõe-se, mediante revisão de ofício, considerar ilegal, negando-lhe registro, o ato inicial de concessão da pensão civil instituída pelo ex-servidor Ápio Paes Campos Costa.
	Proposta de encaminhamento
	20. Ante o exposto, e de conformidade com o preceituado nos artigos 71, III, da Constituição Federal de 1988; 1º, V, e 39, II, da Lei 8.443/1992; 1º, VIII, 259, II, 260, § 1º, e 262, § 2º, do Regimento Interno/TCU, e tendo em vista o entendimento assentado no Acórdão 122/2021-TCU-Plenário, de relatoria do Ministro Walton Alencar Rodrigues, propõe-se:
	20.1 rever de ofício o Acórdão 6870/2021-TCU-Segunda Câmara, de modo que o ato inicial de concessão da pensão civil instituída pelo ex-servidor Ápio Paes Campos Costa em favor da beneficiária Eliete do Socorro de Oliveira Castro seja considerado ilegal, haja vista a necessidade de proteger o erário de dano de difícil reparação, considerando a existência de ação criminal questionando a regularidade do casamento da beneficiária Eliete do Socorro de Oliveira Castro com o instituidor da pensão;
	20.1.1 dispensar o ressarcimento das quantias indevidamente recebidas, presumida a boa-fé, consoante o disposto no Enunciado 106 da Súmula de Jurisprudência do TCU;
	20.1.2 determinar à Universidade Federal do Pará que, nos termos do art. 262, caput, do Regimento Interno do TCU, e art. 4º, inciso I, da Resolução TCU 315/2020:
	a) abstenha-se de realizar pagamentos decorrentes do ato de concessão considerado ilegal, no prazo de 15 (quinze) dias, contado a partir da ciência dessa deliberação, sujeitando-se a autoridade administrativa omissa à responsabilidade solidária;
	b) comunique a beneficiária acerca do teor deste Acórdão, alertando-a de que o efeito suspensivo proveniente da interposição de eventuais recursos junto ao TCU não a eximirá da devolução dos valores percebidos indevidamente após sua notificação, caso os recursos não sejam providos; e
	c) encaminhe ao Tribunal o comprovante de que a interessada tomou ciência do inteiro teor desta deliberação."
3. 	Enfim, por intermédio do Exmo. Sr. Procurador Sérgio Ricardo Costa Caribé, o MPTCU divergiu da aludida proposta da unidade técnica, tendo consignado, para tanto, o seu parecer à Peça 54 nos seguintes termos:
	" (...) A unidade técnica (Sefip) propõe a revisão de ofício do referido Acórdão, a fim de que o ato inicial constante dos presentes autos seja considerado ilegal e tenha o seu registro negado por este Tribunal.
	2.	No entanto, tendo em vista que o referido ato deu entrada neste Tribunal há mais de 10 anos, cabe analisar a referida proposta à luz da decisão do Supremo Tribunal Federal (STF) que transitou em julgado nos autos do Recurso Extraordinário RE 636.553/RS, relatado pelo Ministro Gilmar Mendes, por meio do qual foi fixada nova tese em sede de repercussão geral acerca do prazo para a apreciação dos atos sujeitos a registro (tema 445) :
	'Em atenção aos princípios da segurança jurídica e da confiança legítima, os Tribunais de Contas estão sujeitos ao prazo de 5 anos para o julgamento da legalidade do ato de concessão inicial de aposentadoria, reforma ou pensão, a contar da chegada do processo à respectiva Corte de Contas. (RE 636.553/RS, Pleno, rel. E. Ministro Gilmar Mendes) '
	3.	Ao rejeitar os embargos de declaração interpostos contra o referido decisum, o Ministro Gilmar Mendes deixou claro em seu voto que o referido prazo deve ser contado de forma ininterrupta a partir da chegada do processo à respectiva corte de contas e, passado esse prazo, o ato restará automaticamente estabilizado, senão vejamos:
	'Trata-se de prazo ininterrupto, a ser computado a partir da chegada do processo à respectiva corte de contas - ou, como definido pelo Ministro Roberto Barroso durante o julgamento, um verdadeiro período de 'cinco anos tout court'.
	Passado esse prazo sem finalização do processo, o ato restará automaticamente estabilizado. Abre-se, a partir daí, a possibilidade de sua revisão, nos termos do art. 54 da Lei 9.873/1999.
	(...) No tocante à natureza do prazo, constata-se, ante o já exposto, que, com base na segurança jurídica e na proteção da confiança, aplicou-se por analogia prazo decadencial de cinco anos para o julgamento da legalidade do ato de concessão inicial de aposentadoria, reforma ou pensão, a partir da chegada do processo ao respectivo tribunal de contas.
	Trata-se de prazo ininterrupto, tout court, que, uma vez atingido, faz com que o ato seja considerado tacitamente apreciado, isto é, tacitamente registrado. Não há de se falar, por consequência, na aplicação de eventuais exceções previstas justamente na Lei 9.784/1999, cuja incidência foi afastada no julgamento de mérito. (ED no RE 636.553/RS, Pleno, rel. E. Ministro Gilmar Mendes) '
	4.	Além disso, o eminente Relator ressaltou em seu voto não haver a necessidade de modulação dos efeitos da referida decisão, a qual deve ser aplicada de forma imediata e com efeitos ex tunc, nos seguintes termos:
	'Na presente ação, a decisão tomada por esta Corte teve justamente como fundamento os princípios da segurança jurídica e da confiança legítima, de modo a afastar a ocorrência de eventuais abusos na demora do exercício da competência constitucional definida no art. 71, III, CF. Ou seja, a aplicação imediata do julgado, com efeitos ex tunc, apresenta-se mais coerente com a necessidade de preservação do interesse social e da segurança jurídica. (ED no RE 636.553/RS, Pleno, rel. E. Ministro Gilmar Mendes) ' 
	5.	No âmbito deste Tribunal a referida decisão já foi objeto de análise por meio do Acórdão 122/2021-TCU-Plenário, relatado pelo Ministro Walton Alencar Rodrigues, oportunidade na qual foi ressaltada a possibilidade de revisão de ofício do ato registrado tacitamente no prazo de 5 anos a contar do referido registro, cuja ementa transcreve-se a seguir:
	'ATOS DE PENSÃO MILITAR. LEGALIDADE DE UM ATO. ILEGALIDADE DOS DEMAIS ATOS. TRANSCURSO DO PRAZO DE 5 ANOS DESDE A ENTRADA DOS ATOS ILEGAIS NO TCU. ATOS TACITAMENTE REGISTRADOS, CONSOANTE ENTENDIMENTO DO STF NOS EMBARGOS DE DECLARAÇÃO NO RECURSO EXTRAORDINÁRIO 636.553/RS, EM 4/12/2020. POSSIBILIDADE DE REVISÃO DE OFÍCIO, COM FULCRO NO ART. 54 DA LEI 9.874/1999, C/C O ART. 260, § 2º, DO RI/TCU. DETERMINAÇÃO INSTAURAÇÃO DE PROCEDIMENTO DE REVISÃO DE OFÍCIO. OUTRAS DETERMINÇÔES À SEFIP. 1. Passados cinco anos, contados de forma ininterrupta, a partir da entrada do ato de admissão e de concessão de aposentadoria, reforma e pensão (CF, 71, III) no TCU, o ato restará automaticamente estabilizado e considerado registrado tacitamente (RE 636.553/RS, Pleno, rel. E. Ministro Gilmar Mendes) . 2. Estabilizado o ato, abre-se, a partir daí, a possibilidade de sua revisão, nos termos do art. 54 da Lei 9.874/1999 (ED no RE 636.553/RS, Pleno, rel. E. Ministro Gilmar Mendes) .'
	6.	In casu, contudo, o ato de pensão civil em análise foi disponibilizado ao TCU em 17/1/2012, ou seja, há mais de 10 anos. Assim, verifica-se que o seu registro tácito ocorreu em 17/1/2017 e o seu aperfeiçoamento definitivo ocorreu em 17/1/2022, não sendo mais possível, portanto, revisá-lo de ofício. 
	7.	Ante o exposto, este membro do Ministério Público de Contas, com as devidas vênias por divergir da proposta de encaminhamento alvitrada pela unidade técnica, entende que o ato de pensão civil em análise não pode mais ser revisto de ofício, por ter ingressado neste Tribunal há mais de 10 anos."
4. 	Foi apensado ao presente processo, contudo, o TC Processo 036.678/2019-8, tratando de representação autuada pela Sefip a partir do expediente encaminhado pela Procuradoria da República no Município de Tucuruí - PA sobre os indícios de ilegalidade na concessão da pensão civil em prol de Eliete do Socorro de Oliveira Castro diante da eventual fraude na certidão de casamento com o então servidor da UFPA (Ápio Paes Campos Costa) , e, ao apreciar esse feito, a 1ª Câmara do TCU teria prolatado o Acórdão 3.920/2020 (Relação 8/2020) no sentido de determinar o apensamento definitivo do respectivo processo ao presente TC Processo 011.423/2020-0, nos termos dos arts. 36 e 37 da Resolução TCU n.º 259, de 2014. 
É o Relatório.

Ione Arrais de Castro Oliveira (OAB-PA 3.609), entre outros, representando Eliete do Socorro de Oliveira Castro.

Procurador Sérgio Ricardo Costa Caribé.

PENSÃO CIVIL. REGISTRO TÁCITO POR DECURSO DE PRAZO. REVISÃO DE OFÍCIO. PRÉVIA OBSERVÂNCIA DO CONTRADITÓRIO E DA AMPLA DEFESA. EVIDÊNCIAS DE FRAUDE PARA A INDEVIDA PERCEPÇÃO DO BENEFÍCIO. REVISÃO DO ATO DE PENSÃO PELA ILEGALIDADE PARA A NEGATIVA DO REGISTRO. DETERMINAÇÕES. CIÊNCIA.

PENSÃO CIVIL (PCIV)

Secretaria de Fiscalização de Integridade de Atos e Pagamentos de Pessoal e de Benefícios Sociais (Sefip).

Trata-se, no presente momento, de revisão de ofício sobre o registro tácito do ato de pensão civil deferida pela Universidade Federal do Pará (UFPA) em favor de Eliete do Socorro de Oliveira Castro a partir do falecimento de Ápio Paes Campos Costa, nos termos do item 9.3.1 do Acórdão 6870/2021-TCU-Segunda Câmara, tendo o aludido ato sido emitido sob as seguintes condições:
	Peça
	Instituidor
	Tipo de Ato
	Data de Óbito
	Vigência
	Enviado ao TCU
	Beneficiária

	16
	Ápio Paes Campos Costa
	Inicial
	15/4/2011
	15/4/2011
	17/1/2012
	Eliete do Socorro de Oliveira Castro (viúva) 

2.	Como visto, em cumprimento ao aludido Acórdão 6870/2021-TCU-Segunda Câmara, a unidade técnica promoveu a oitiva da interessada e ela acostou os novos documentos às Peças 47 e 48, além de apresentar a sua alegação no sentido de que não subsistiria o eventual fundamento para a revisão do ato em função do possível impedimento do seu casamento com o instituidor da pensão, pois a certidão de casamento atestaria que a ora interessada teria apresentado a anterior certidão de casamento com a averbação do divórcio, e no sentido de que teria ocorrido a evidente prescrição sobre a aludida revisão do ato, nos termos do art. 54 da Lei n.º 9.784, de 1999, pois já teria transcorrido o período superior a  cinco anos desde o recebimento do primeiro pagamento. 
3.	Contudo, após a análise final do feito, a Sefip pugnou pela revisão para a ilegalidade da pensão civil apontada à Peça 16, diante, inclusive, do andamento da ação criminal tendente a afetar a legitimidade do casamento da aludida beneficiária (Eliete do Socorro de Oliveira Castro) com o instituidor da pensão (Ápio Paes Campos Costa) . 
4.	O MPTCU manifestou, todavia, a sua discordância em relação à aludida proposta da unidade técnica, tendo anotado, para tanto, que o referido ato de pensão civil teria sido disponibilizado ao TCU em 17/1/2012, ou seja, há mais de 10 anos, e, assim, o registro tácito do ato teria ocorrido em 17/1/2017, com o seu aperfeiçoamento definitivo em 17/1/2022, como indicado no RE 636.553-RS e no Acórdão 122/2021-TCU-Plenário, tendo o Parquet especial sugerido, então, que o aludido ato de pensão civil não poderia mais sofrer a revisão de ofício pelo TCU.
5.	O TCU pode incorporar, contudo, o parecer da unidade técnica a estas razões de decidir.
6.	Eis que, apesar dos novos documentos acostados ao processo para tentar comprovar a existência da vida em comum entre a interessada e o instituidor da aludia pensão civil (Peça 48) , a unidade técnica assinalou que tramitaria na Comarca de Breu Branco - PA o Processo n.º 0000464.95.2007.8.14.0104, tendo ali o Ministério Público Estadual denunciado a interessada e a cartorária (Fernanda Christina Kolung) pelos eventuais atos de improbidade administrativa, de tal sorte que, diante do afastamento da presunção legal de legitimidade do correspondente ato concessão a partir do subjacente afastamento da presunção de veracidade sobre a instituição familiar pela vida em comum, a referida pensão civil não pode mais subsistir.
7.	Não por acaso, o presente processo evidencia a ocorrência da suscitada fraude na certidão do casamento com o então servidor da UFPA (Ápio Paes Campos Costa) , tendo o parecer da unidade técnica à Peça 18 revelado as correspondentes evidências pela seguinte linha:  
	" (...)  13. Quanto à alegação de não haver fraude ou vício em seu casamento com o ex-servidor, bem como de que não teria mantido união estável com o Sr. Paulo Sérgio Ferreira de Souza após o ano de 2001, as alegações da interessada carecem de prova mais robusta, carecem de prova documental. Com efeito, o único documento trazido aos autos pela interessada foi a CNH da filha havida em comum com o Sr. Paulo Sérgio Ferreira de Souza. Nem mesmo a certidão de casamento com o ex-servidor foi apresentada pela interessada (esse documento consta da Representação; peça 1, p. 11, do apenso) .
	14. Considerando que no período de 1995 a 2007 a interessada constou dos assentamentos funcionais do Sr. Paulo Sérgio Ferreira de Souza, na condição de sua companheira, embora supostamente estivesse casada com o ex-servidor desde o ano de 2004 (peça 9 do apenso) , e considerando que existe questionamento, em Juízo, quanto à regularidade do casamento da interessada com o ex-servidor, sendo que ainda tramita ação criminal perante o Tribunal de Justiça do Pará (peças 12 e 13) , tendo inclusive a interessada sido declarada revel em audiência realizada em 18/3/2014 perante aquele Juízo (peça 13) , entende-se que, de modo a preservar o Erário de dano de difícil reparação, não deve prosperar a concessão em comento.
	15. Nesse ponto, cabe ressaltar que o documento que deu origem à Representação apensada a este feito deixa consignado que: 'Em 15/09/2004 a Ré e seu companheiro se dirigiram à Comarca de Breu Branco e lá realizaram casamento da Ré com o septuagenário, sem o conhecimento deste, com o fim exclusivo de garantir o Benefício da Pensão por Morte, que se deu em 15/08/2011.' (sem grifo no original; peça 1, p. 5, do apenso) .
	16. Ora, tão gravosa acusação há que ser rechaçada por robusto conjunto probatório de vida em comum, a exemplo de fotos do casal em seu convívio diário, conta conjunta, prova de residência comum, declaração de imposto de renda em que a interessada figurasse como dependente do ex-servidor, dentre outras provas. Nada disso foi apresentado pela interessada, razão pela qual entende-se que o ato em exame deve ser encaminhado com proposta de ilegalidade.
	 (...) 18. Em vista do acima expendido, propõe-se considerar ilegal, negando-lhe registro, o ato inicial de concessão de pensão civil constante deste processo."  (grifado agora) .
8.	Ao discorrer, por sua vez, sobre a representação autuada no bojo do TC Processo 036.678/2019-8 (apensado) por determinação da 1ª Câmara do TCU no Acórdão 3.920/2020 (Relação 8/2020) , a unidade técnica teria assinalado no referido processo, aliás, a seguinte manifestação:	
	" (...) 2. Procuradoria da República no Município de Tucuruí-PA enviou a este Tribunal o Ofício 375/2019-PRM/TUU/PA-GABPRM2-NCC, de 11/9/2019 (peça 1) , informando que instaurou procedimento para apurar Notícia de Fato 1.23.007.000289/2019-65 acerca de 'crime praticado por ELIETE DO SOCORRO DE OLIVEIRA CASTRO, a qual teria se casado, em 2004, de forma fraudulenta com o servidor aposentado da Universidade Federal do Pará, Ápio Paes Campos Costa, embora vivesse maritalmente com PAULO SÉRGIO FERREIRA DE SOUZA, com o objetivo de obter o benefício de pensão pela morte do servidor' (peça 1, p.1) .
	3.	Em anexo ao Ofício, a Procuradoria da República encaminhou a denúncia que ensejou a instauração do aludido procedimento. Em síntese, o documento apresenta os seguintes relatos (peça 1, p. 5) :
	a) Eliete do Socorro de Oliveira Castro (CPF 256.961.062-34) é pensionista do ex-servidor aposentado da Universidade Federal do Pará, Ápio Paes Campos Costa (CPF 000.461.082-20) , na condição de cônjuge do mesmo;
	b) O casamento de Eliete do Socorro de Oliveira com Ápio Paes Campos Costa foi registrado em 15/9/2004, quando então Eliete e seu companheiro Paulo Sérgio Ferreira de Souza dirigiram-se à Comarca de Breu Branco e lá realizaram o casamento entre ela e o Sr. Ápio Paes Campos Costa, sem o conhecimento deste, com o fim exclusivo de garantir o benefício de pensão por morte;
	c) Ocorre que, antes do casamento, a pensionista vivia maritalmente com Paulo Sérgio Ferreira de Souza, o qual trabalha atualmente no Cerimonial do Tribunal de Contas do Estado do Pará, possuindo com aquela uma filha de nome Camila Oliveira de Souza; e
	d) Tramita na Comarca de Breu Branco o processo 0000464.95.2007.8.14.0104, onde o Ministério Público Estadual do Pará denuncia Eliete do Socorro de Oliveira Castro e a cartorária Fernanda Christina Kolling por infringência do art. 11, inciso I, da Lei 8.429/1992 e art. 102 da Lei 10.741/2003.
	4. Nesse contexto, diante das possíveis irregularidades apresentadas e da ausência de elementos suficientes nos autos que as evidenciassem, esta unidade técnica diligenciou o Tribunal de Justiça do Estado do Pará - TJPA (peças 4, 10 e 13) e o Tribunal de Contas do Estado do Pará (peças 3 e 9) para obtenção de maiores informações acerca das notícias relatadas.
	(...) 13. Conforme relatado, Eliete do Socorro de Oliveira vivia maritalmente com Paulo Sérgio Ferreira de Souza quando se casou com Ápio Paes Campos Costa em 15/9/2004. Ocorrendo essa situação, estaríamos diante de um vício capaz de gerar a nulidade absoluta do referido matrimônio, conforme dispõe o art. 1.548, inciso II, c/c art. 1.521, inciso VI, ambos do Código Civil.
	14. Pois bem, dentre os elementos probatórios da possível fraude, tem-se a resposta do Tribunal de Contas do Estado do Pará à diligência realizada por esta unidade técnica. Conforme Ofício 008/2020-SEGP, de 17/1/2020, o TCE informou que em 21/8/1995 o servidor efetivo Sr. Paulo Sergio Ferreira de Souza solicitou inclusão de Eliete do Socorro de Oliveira, como companheira, e Camila Oliveira Ferreira de Souza, sua filha, para fins de percepção de salário família e Imposto de Renda (peça 9, p. 2-6) . Apenas em 3/7/2007 o servidor solicitou a exclusão de sua relação de dependentes (peça 9, p. 7) .
	15. Percebe-se, portanto, que o casamento entre Eliete do Socorro de Oliveira e Ápio Paes Campos Costa - que ocorreu em 15/9/2004, conforme certidão de casamento (peça 1, p. 11) -, foi celebrado enquanto ela constava como companheira de Paulo Sergio Ferreira de Souza.
	 (...) 17. Por fim, deve-se atentar que Paulo Sergio Ferreira de Souza solicitou a exclusão de Eliete do Socorro de Oliveira como companheira nos registros do TCE/PA em 3/7/2007, ou seja, logo após a distribuição do mencionado processo criminal que ocorreu em 30/5/2007."  (grifado agora) .
9.	De todo modo, em sintonia com o art. 260, § 2º, do RITCU e, por analogia, com o art. 54 da Lei n.º 9.784, de 1999, empregado na aludida Tese em Repercussão Geral n.º 445 do STF, não restaria configurada a alegada prescrição ou decadência sobre a presente revisão de ofício, até principalmente porque, diante das robustas evidências de fraude pela simulação da união familiar da aludida interessada com o instituidor da pensão civil, a revisão do correspondente ato pode e deve ser promovida pelo TCU, a qualquer tempo, em face da comprovada má-fé da beneficiária.
10.	Importante registrar, nesse ponto, que, diante da comprovada má-fé da beneficiária pela tentativa de simular o casamento com o futuro instituidor da pensão em mascaramento da efetiva união familiar com a outra pessoa, o TCU pode e deve promover, a qualquer tempo, a referida revisão sobre o malsinado ato de pensão civil, estando esse procedimento em consonância com a jurisprudência fixada pelo STJ a partir, por exemplo, do AgRg nos EREsp 1047524/SC junto à 3ª Seção pelo DJe 06.11.2014, sob a relatoria do Ministro Sebastião Reis Júnior, tendo como redator o Ministro Marco Aurélio Bellizze, nos seguintes termos:
"ADMINISTRATIVO. SERVIDOR PÚBLICO. APOSENTADORIA. ANULAÇÃO. ATO COMPOSTO, E NÃO COMPLEXO. EXAME DA LEGALIDADE. SUJEIÇÃO DO TRIBUNAL DE CONTAS AO PRAZO DECADENCIAL PREVISTO EM LEI. 1. Conquanto venha sendo repetida como verdadeiro dogma a premissa adotada em julgados recentes do Supremo Tribunal Federal e do Superior Tribunal de Justiça, segundo a qual o ato de aposentadoria de servidor público estaria inserido na categoria dos atos administrativos complexos e dependeria, para se aperfeiçoar, da manifestação favorável do Tribunal de Contas, não encontra respaldo na teoria administrativista mais atual. Conforme bem salientado no acórdão objeto dos embargos de divergência, 'a aposentadoria de servidor público não é ato complexo, pois não se conjugam as vontades da Administração e do Tribunal de Contas para concedê-la. São atos distintos e praticados no manejo de competências igualmente diversas, na medida em que a primeira concede e o segundo controla sua legalidade'. 2. Por vício de legalidade, à administração é dado anular aposentadoria de servidor público, devendo tal prerrogativa ser exercida no prazo decadencial previsto em lei, salvo quando comprovada má-fé, iniciando-se a contagem com a publicação do ato, e não somente após o julgamento pelo Tribunal de Contas. Em outras palavras: ressalvada a hipótese de má-fé do beneficiário, em que a anulação tem lugar a qualquer tempo, o exame de legalidade do ato de aposentadoria deve ser realizado pela Corte de Contas em até 5 (cinco) anos da publicação, sob pena de ficar inviabilizado o desfazimento, ainda quando caracterizada alguma ilegalidade, por consumada a decadência do direito à anulação. 3. Caso em que a aposentadoria do servidor federal, publicada em 21/5/1998, foi julgada ilegal pelo Tribunal de Contas da União em 28/6/2005, donde a impossibilidade de anulação do ato, porquanto ultrapassado o prazo decadencial de 5 (cinco) anos fixado pelo art. 54 da Lei n. 9.784/1999, cuja contagem se iniciou, por se tratar de aposentadoria concedida antes da vigência da referida lei, em 1º/2/1999, com término em 1º/2/2004. 4. Agravo regimental provido para se negar provimento aos embargos de divergência."  (grifado agora) 
11.	O TCU deve promover, portanto, a revisão de ofício sobre o ato inicial da pensão civil instituída por Ápio Paes Campos Costa em favor de Eliete do Socorro de Oliveira, negando-lhe o respectivo registro, diante das aludidas evidências de comprovada fraude na suposta união familiar da aludida interessada com o instituidor da pensão civil (então servidor da UFPA) .
Ante o exposto, voto pela prolação do Acórdão ora submetido a este Colegiado.
TCU, Sala das Sessões, em 23 de março de 2022.
Ministro-Substituto ANDRÉ LUÍS DE CARVALHO 
Relator